臺灣臺中地方法院民事判決
111年度重訴字第521號
原      告  許志諭  


訴訟代理人  施廷勳律師
複  代理人  張幸茵律師
被      告  林助信律師即洪淑美之遺產管理人

上列當事人間請求清償借款事件，本院於民國111年11月4日言詞
辯論終結，判決如下：
    主    文
被告應於管理被繼承人洪淑美之遺產範圍內，給付原告新臺幣玖
佰肆拾柒萬貳仟貳佰柒拾柒元，及自民國一百一十一年一月十九
日起至清償日止，按年息百分之五計算之利息。
訴訟費用由被告於管理被繼承人洪淑美之遺產範圍內負擔。
本判決第一項於原告以新臺幣參佰壹拾陸萬元供擔保後，得假執
行。
    事實及理由
壹、程序部分
    按訴狀送達後，原告不得將原訴變更或追加他訴，但請求之
    基礎事實同一者，不在此限。民事訴訟法第255條第1項第2
    款定有明文。查原告起訴時訴之聲明為：被告應於遺產管理
    範圍內給付原告新臺幣（下同）9,472,277元，及自民國111
    年1月28日起至清償日止，按年息百分之5計算之利息。嗣於
    本院111年11月4日言詞辯論期日就上開聲明第1項有關利息
    起算日變更自111年1月19日起算（見本院卷第155頁）。經
    核原告所為訴之變更，均係本於同一借貸關係所生之基礎事
    實，揆諸前開規定，應予准許。 
貳、實體部分
一、原告主張：被繼承人洪淑美於105年間因向原告借款1,300萬
    元，於同年10月13日提供其所有坐落彰化縣○○鎮○○段000○00
    0○000○000地號土地（下稱系爭土地）予原告設定最高限額2
    ,200萬元之抵押權為擔保並立收據，另有簽發面額1,300萬
    元，未載到期日之本票乙紙作為債權證明文件之一。洪淑美
    於108年10月19日死亡，嗣系爭土地遭第一順位抵押權人聲
    請拍賣抵押物，經臺灣彰化地方法院（下稱彰化地院）強制
    執行程序拍定，原告僅受償3,527,723元，故迄今對洪淑美
    尚有9,472,277元之本金債權（下稱系爭債務），爰依消費
    借貸之法律關係，請求被告於管理洪淑美之遺產範圍內清償
    系爭債務。又原告前於111年初聲請彰化地院對被告核發111
    年度司促字第388號支付命令（下稱系爭支付命令），爰以
    系爭支付命令送達作為請求被告清償債務之意思表示等語。
    並聲明：如主文第1項所示。
二、被告則以：支付命令之聲請應以被告臺中市之住所地為管轄
    法院，彰化地院誤為有效而未駁回聲請，非屬適法。另被告
    已於111年1月28日對系爭支付命令聲明異議，彰化地院卻未
    駁回支付命令聲請，且系爭支付命未能合法送達被告已逾3
    個月而失其效力，原告未能於請求後6個月内起訴，故利息
    時效已生不中斷，故本件訴訟利息起算日應自本件起訴狀送
    達被告之翌日起算。又消費借貸關係係屬要物契約，依105
    年10月19日之借據，無法證明洪淑美或楊錫謀有收受該1,30
    0萬元，且依卷内資料，原告係於80年3月1日出生，若非富
    二代或爆發富，應難有此資力將1,300萬元出借予洪淑美等2
    人，是被告否認有存在消費借貸關係、金錢交付之事實。再
    者，原證2所示之分配期日係在110年7月12日，當時洪淑美
    、楊錫謀已死亡，法律上該分配並非適法。或許當時洪淑美
    或楊錫謀在世時，未能及時提債務人異議之訴或分配表異議
    之訴，原告雖獲得分配款，並非即表示該消費借貸債權屬實
    等語，資為抗辯。並聲明：原告之訴及假執行之聲請均駁回
    。　　
三、得心證之理由：
(一)原告主張洪淑美於105年10月13日提供其所有系爭土地予原
    告設定最高限額2,200萬元之抵押權，並曾簽立收款1,300萬
    元之收據，及簽發面額1,300萬元、未載到期日之本票乙紙
    。洪淑美於108年10月19日死亡，系爭土地經第一順位抵押
    權人聲請拍賣抵押物，原告於該強制執行程序中受償3,527,
    723元。嗣於110年間，彰化地院選任林助信律師為洪淑美之
    遺產管理人。原告又於111年初聲請彰化地院對被告核發系
    爭支付命令等情，業據提出抵押權設定契約書、收據、本票
    、彰化地院民事執行處函暨分配表、彰化地院110年度司繼
    字第1383號裁定暨確定證明書、支付命令等件為證（見本院
    卷第15至40頁），復經本院調取彰化地院111年度司促字第3
    88號支付命令卷核閱無訛，亦為被告所不爭執，應堪信為真
    實。
(二)按稱消費借貸者，謂當事人一方移轉金錢或其他代替物之所
    有權於他方，而約定他方以種類、品質、數量相同之物返還
    之契約，民法第474條第1項定有明文。次按金錢借貸契約為
    要物契約，以金錢之交付為生效要件。而所謂交付，法無禁
    止得以當事人間約定以指示交付方式完成金錢之移轉，故貸
    與人如已依約將貸與之金錢移轉於借款人指定之第三人帳戶
    ，當事人間之借貸關係仍已有效成立（最高法院99年度台簡
    上字第32號判決意旨參照）。本件原告主張洪淑美曾向其借
    款1,300萬元，以塗銷系爭土地對原抵押權人曾大筆之擔保
    債務，原告因此向合作金庫商業銀行股份有限公司（下稱合
    作金庫銀行）購買面額1,300萬元、指定曾大筆為受款人之
    保付支票，並提出合作金庫銀行取款憑條、支票申請書、合
    作金庫銀行本行支票、異動索引為證（見本院卷第67至71頁
    、第85至123頁），復有彰化縣和美地政事務所111年9月29
    日和地一字第1110005514號函覆曾大筆提出之同意書在卷可
    稽（見本院卷第146頁），亦為被告所不爭執（見本院卷第1
    58頁）。則原告既係將金錢交付洪淑美指定之人，依上開說
    明，已合於金錢借貸契約為要物契約之生效要件，是原告依
    借貸之法律關係請求返還借款，洵屬有據。
(三)雖被告抗辯原告交付之上開1,300萬元款項，係由佳琳企業
    股份有限公司（下稱佳琳公司）轉帳入原告帳戶，且款項停
    留帳戶時間不足1日，借貸契約應存在於洪淑美與佳琳公司
    之間，及洪淑美僅為物上擔保人等語。惟消費借貸之有效成
    立，僅須當事人間達成消費借貸之意思表示合致及借貸款項
    之交付即可，當事人間訂立之消費借貸合意，借用人本可指
    定自己或他人為受款人，而貸與人之資金來源通常並非借用
    人關心或可干涉之事項，貸與人之資金來源為何，亦不影響
    消費借貸契約之成立，本件復無證據證明洪淑美係向佳琳公
    司借貸，被告抗辯借貸契約存在於洪淑美與佳琳公司間，顯
    屬被告單方主觀之臆測，委無可採。又抵押權設定契約書既
    已載明洪淑美為義務人兼債務人，復有洪淑美簽立之收據為
    證（見本院卷第16、19頁），顯見洪淑美並非僅為物上擔保
    人，而只須負物上擔保責任，至於訴外人楊錫謀與原告間究
    為何等法律關係，仍無解於洪淑美應負清償上開債務之義務
    。
(四)基上，原告與洪淑美間成立1,300萬元之借貸契約，堪以認
    定，則原告於前案強制執行程序已獲償3,527,723元，於本
    件仍得請求被告清償剩餘之9,472,277元（計算式：1,300萬
    元－3,527,723元＝9,472,277元）。
(五)末按給付無確定期限者，債務人於債權人得請求給付時，經
    其催告而未為給付，自受催告時起，負遲延責任。其經債權
    人起訴而送達訴狀，或依督促程序送達支付命令，或為其他
    相類之行為者，與催告有同一之效力，民法第229條第2項分
    別定有明文。又遲延之債務，以支付金錢為標的者，債權人
    得請求依法定利率計算之遲延利息。但約定利息較高者，仍
    從其約定利率；應付利息之債務，其利率未經約定，亦無法
    律可據者，週年利率為百分之5，民法第233條第1項、第203
    條亦有明文。原告對被告請求之借款債權，核屬無確定期限
    之給付，前經原告聲請系爭支付命令，系爭支付命令已於11
    1年1月18日送達被告，業經本院調取系爭支付命令卷核閱無
    誤，被告迄未給付，自應負遲延責任。是原告請求被告於11
    1年1月19日起至清償日止，按年息百分之5計算之法定遲延
    利息，自屬有據。至於被告抗辯原告聲請核發系爭支付命令
    不合法，時效未中斷等語，則與本件被告因原告催告而未為
    給付，應自斯時起負遲延責任之認定無涉，併此敍及。
四、綜上所述，原告依消費借貸之法律關係，請求被告於管理被
    繼承人洪淑美之遺產範圍內，給付原告9,472,277元，及自1
    11年1月19日起至清償日止，按年息百分之5計算之利息，為
    有理由，應予准許。
五、本件原告請求供擔保准予宣告假執行，核無不合，爰酌定相
    當金額准許之。
六、本件事證已臻明確，兩造其餘攻擊、防禦方法及所提出之各
    項證據資料，經審酌後，均與判決結果不生影響，爰不逐一
    論述，附此敘明。
七、訴訟費用負擔及假執行之依據：民事訴訟法第78條、第390
    條第2項。
中　　華　　民　　國　　111 　年　　11　　月　　18　　日
                  民事第六庭    法  官  楊雅婷
正本係照原本作成。
如對本判決上訴，須於判決送達後20日內向本院提出上訴狀。如
委任律師提起上訴者，應一併繳納上訴審裁判費。
中　　華　　民　　國　　111 　年　　11　　月　　18　　日
                                書記官  謝其任